【裁判字號】    99,交聲,3404
【裁判日期】    991123
【裁判案由】    交管條例聲異
【裁判全文】
臺灣板橋地方法院交通事件裁定        99年度交聲字第3404號
原處分機關  交通部公路總局臺北區監理所
異  議  人
即受處分人  黃寬德
上列受處分人因違反道路交通管理處罰條例案件，對於交通部公
路總局臺北區監理所民國99年10月15日所為之裁決（北監自裁字
第裁40-Z00000000號），聲明異議，本院裁定如下：
    主  文
原處分撤銷。
黃寬德汽車駕駛人，駕駛汽車經測試酒精濃度超過規定標準，處
罰鍰新臺幣貳萬玖仟伍佰元。
    理  由
一、原處分意旨略以：異議人即受處分人黃寬德於民國98年7 月
    21日凌晨4 時20分許，駕駛車號4309-EK 號自用小客車，行
    經國道三號匝道南下36公里處時，因有「酒後駕車，酒精濃
    度測試值為0.66MG/L」之違規事實，經國道公路警察局第六
    警察隊執勤員警製單舉發，原處分機關依道路交通管理處罰
    條例第35條第1 項第1 款、第24條規定，於98年10月12日以
    北監自裁字第裁40-Z00000000號裁處異議人罰鍰新臺幣（下
    同）49,500元，吊扣駕駛執照12個月，並施以道路交通安全
    講習，因異議人聲明異議，本院於98年10月26日以98年度交
    聲字第3768號裁定「原處分關於罰鍰新臺幣肆萬玖仟伍佰元
    部分撤銷。其餘異議駁回」，理由欄內並敘明「本件異議人
    之前開案件雖經緩起訴處分，然緩起訴期間既尚未屆滿，該
    緩起訴處分即尚無實質確定力，依上說明，原處分機關尚不
    得緩起訴處分實質確定（即緩起訴期間屆滿）前，即逕依道
    路交通管理處罰條例第35條第1 項第1 款規定裁處罰鍰處分
    」。因異議人駕駛汽車酒精濃度超過規定標準而同時觸犯刑
    法第185 條之3 公共危險罪部分，經臺灣板橋地方法院檢察
    署檢察官於98年8 月18日以98年度偵字第20842 號為緩起訴
    處分後，緩起訴期間業已於99年9 月29日屆滿，則依本院98
    年度交聲字第3768號裁定意旨，上開緩起訴處分因緩起訴期
    間屆滿而實質確定，原處分機關自得依行政罰法第26條、道
    路交通管理處罰條例第35條第1 項第1 款規定，予以適法裁
    處，因有關吊扣駕駛執照12個月與施以道路交通安全講習部
    分，均已執行完畢，爰依道路交通管理處罰條例第35條第1
    項第1 款規定，裁處異議人罰鍰49,500元等語。
二、異議意旨略以：異議人確於上揭時、地，因飲用酒類駕駛汽
    車，為警攔檢查獲，惟檢察官就上開酒後駕車案件為緩起訴
    處分，命異議人應向國庫支付20,000元，原處分機關竟仍裁
    處異議人需繳納49,500元，異議人認有違一事不二罰原則而
    聲明異議，本院並以98年度交聲字第3768號裁定撤銷原處分
    所為命異議人繳納49,500元之處分，而異議人於緩起訴期間
    ，未有任何違規，詎原處分機關於緩起訴期間屆滿後，再裁
    罰異議人應繳納49,500元，並無理由，爰依法聲明異議等語
    。
三、按汽車駕駛人有飲用酒類或其他類似物後其吐氣所含酒精濃
    度超過每公升0.25毫克或血液中酒精濃度超過百分之0.05以
    上者，不得駕車，道路交通安全規則第114 條第2 款定有明
    文。又按汽車駕駛人，駕駛汽車經測試檢定有酒精濃度超過
    規定標準者，處15,000元以上60,000元以下罰鍰，並當場移
    置保管該汽車及吊扣其駕駛執照1 年；因而肇事致人受傷者
    ，並吊扣其駕駛執照2 年；致人重傷或死亡者，吊銷其駕駛
    執照，並不得再考領，道路交通管理處罰條例第35條第1項
    第1 款亦有明文。
四、次按，95年2 月5 日施行之行政罰法第26條第1 項規定：「
    一行為同時觸犯刑事法律及違反行政法上義務規定者，依刑
    事法律處罰之。但其行為應處以其他種類行政罰或得沒入之
    物而未經法院宣告沒收者，亦得裁處之。」，此乃一行為同
    時造成刑罰法律與行政秩序罰規定發生競合適用之關係時，
    基於「一事不二罰」之法理，經由立法程序確立應以刑罰優
    先為原則，避免行為人承受過度且重複之處罰。此觀該條立
    法理由明確揭示：「一行為同時觸犯刑事法律及違反行政法
    上義務規定時，由於刑罰與行政罰同屬對不法行為之制裁，
    而刑罰之懲罰作用較強，故依刑事法律處罰，即足資警惕時
    ，實無一事二罰再處行政罰之必要；但罰鍰以外之沒入或其
    他種類行政罰，因兼具維護公共秩序之作用，為達行政目的
    ，行政機關仍得併予裁處」。因檢察官依刑事訴訟法第253
    條之1 規定所為之緩起訴處分，不論是向公庫、公益團體繳
    納捐款或向指定之機構或公益團體提供勞務，均係課予受處
    分人為一定之負擔；其命受處分人為金錢給付部分，並得為
    民事強制執行名義，受處分人因緩起訴處分而剝奪其財產權
    ，主觀上此一金錢給付義務具有強制性、懲罰性，性質上已
    與罰金無異；而向指定機構或公益團體提供義務勞務部分，
    雖非刑法所設之刑罰種類，但此種勞動刑仍屬對受處分人自
    由權利之剝奪，猶如刑事處罰中之拘役等自由刑（強制於一
    定時間內為義務勞務而無法自由選擇行動、工作），效果無
    異於刑事懲罰。是以緩起訴處分所為，不論是金錢給付、勞
    務提供，雖均不屬「刑罰」性質，但實質上均係對受處分人
    的制裁，並造成受處分人名譽、自由、財產等權利不利的影
    響；況且緩起訴僅為「暫時之不起訴」，如受處分人不能履
    行緩起訴所附加之負擔，檢察官仍應撤銷緩起訴，並依法訴
    追。是以受處分人經由履行緩起訴處分所附條件，即得免遭
    檢察官啟動聲請簡易判決處刑或起訴程序，顯具有替代刑罰
    之效果，廣義而言，應屬「實質刑事法律處罰」，而有行政
    罰法第26條第1 項一事不二罰規定之適用。雖法務部曾函釋
    認為行政罰法第26條第2 項所稱不起訴處分，係包括緩起訴
    處分在內，而本院98年度交聲字第3768號裁定意旨，似亦認
    行政罰法第26條第2 項所稱不起訴處分，包括緩起訴期間確
    定而具實質確定利力之緩起訴處分，然緩起訴處分雖使受處
    分人免於刑事訴追，而與不起訴處分具有相同之效果，惟刑
    事訴訟法第253 條之1 第1 項係於91年2 月8 日增訂，行政
    罰法則於94年2 月5 日公布，制定在後之行政罰法第26條第
    2 項僅臚列不起訴處分或無罪、免訴、不受理、不付審理之
    裁判確定者，而未將緩起訴處分納入，應係立法者有意排除
    ，而非法律漏洞。且緩起訴處分既非不能證明受處分人之犯
    罪事實，且有支付一定金額或提供義務勞務之實質處罰，自
    與行政罰法第26條第2 項列舉之不起訴處分等情形迥然有別
    ，是仍無從遽為比擬而為相同之處置。否則，刑事被告經法
    院循審判程序判處罰金或得以易科罰金之拘役或有期徒刑，
    均得援用行政罰法第26條第1 項之規定，免於處以行政秩序
    罰之雙重不利益；至於藉由緩起訴處分而節省司法資源者，
    在基於實質懲罰目的而其財產權、自由權遭受剝奪之餘，卻
    仍需繳納一定金額之行政罰鍰，其結果勢必降低受處分人（
    即刑事被告）接受緩起訴處分之意願，造成反噬緩起訴處分
    替代繁複刑事審判程序之制度性機能。行政罰法第26條第2
    項既未將緩起訴處分列舉其中，本於例外規定從嚴解釋之法
    理，自不能將條文中不起訴處分之範圍，擴及於性質顯不相
    同之緩起訴處分。從而，本院98年度交聲字第3768號裁定意
    旨認原處分機關不得於緩起訴處分實質確定（即緩起訴期間
    屆滿）前，依道路交通管理處罰條例第35條第1 項第1 款規
    定裁處罰緩，反面解釋，原處分機關於緩起訴處分實質確定
    （即緩起訴期間屆滿）後，即得依道路交通管理處罰條例第
    35條第1 項第1 款規定裁處罰緩之見解，不具說服力，而為
    本院所不採。
五、經查：
  (一)本件異議人於98年7 月21日凌晨4 時20分許，駕駛車號4309
    -EK 號自用小客車，行經國道三號匝道南下36公里處，為警
    攔檢，當場施以酒精濃度測試，經測得異議人吐氣酒精濃度
    達每公升0.66毫克，為警掣單舉發，原處分機關因而以異議
    人酒精濃度超過規定標準為由，於98年10月12日以北監自裁
    字第裁40-Z00000000號裁處異議人罰鍰49,500元，吊扣駕駛
    執照12個月，並施以道路交通安全講習，因異議人聲明異議
    ，本院以98年度交聲字第3768號裁定將原處分機關所為罰鍰
    處分，予以撤銷，並駁回異議人其餘之異議，因異議人駕駛
    汽車酒精濃度超過規定標準而同時觸犯刑法第185 條之3 公
    共危險罪案件，經臺灣板橋地方法院檢察署檢察官以98年度
    偵字第20842 號為緩起訴處分後，緩起訴期間已於99年9 月
    29日屆滿，而原處分機關所為吊扣駕駛執照12個月與施以道
    路交通安全講習部分，均已執行完畢，原處分機關因而依行
    政罰法第26條、道路交通管理處罰條例第35條第1 項第1 款
    規定，裁處異議人罰鍰49,500元一節，為異議人所不爭執，
    並有內政部警政署國道公路警察局舉發違反道路交通管理事
    件通知單、交通部公路總局臺北區監理所99年10月15日違反
    道路交通管理事件裁決書、臺灣板橋地方法院檢察署檢察官
    98年度偵字第20482 號緩起訴處分書、本院98年度交聲字第
    3768號裁定各1 份附卷可稽，且經本院核閱臺灣板橋地方法
    院檢察署98年度偵字第20482 號、本院98年度交聲字第3768
    號卷無誤，是異議人飲用酒類後致酒精濃度超過規定標準仍
    駕駛動力交通工具之違規事實，堪以認定。
  (二)而異議人前揭酒後駕車之違規行為，經原處分機關於98年10
    月12日以北監自裁字第裁40-Z00000000號裁處異議人罰鍰49
    ,500元，吊扣駕駛執照12個月，並施以道路交通安全講習後
    ，因異議人聲明異議，而經本院以98年度交聲字第3768號裁
    定將原處分機關所為罰鍰處分，予以撤銷，並駁回異議人其
    餘之異議，已如前述。因原處分機關就經本院以98年度交聲
    字第3768號裁定撤銷之同一罰緩處分，再次於99年10月15日
    以北監自裁字第裁40-Z00000000號，就異議人前揭酒後駕車
    之違規行為，裁處異議人應繳納罰鍰49,500元，係基於臺灣
    板橋地方法院檢察署檢察官以98年度偵字第20842 號所為之
    緩起訴處分，已於本院98年度交聲字第3768號裁定生效後，
    發生緩起訴期間屆滿而實質確定之新事實，而依本院98年度
    交聲字第3768號理由欄記載「本件異議人之前開案件雖經緩
    起訴處分，然緩起訴期間既尚未屆滿，該緩起訴處分即尚無
    實質確定力，依上說明，原處分機關尚不得緩起訴處分實質
    確定（即緩起訴期間屆滿）前，即逕依道路交通管理處罰條
    例第35條第1 項第1 款規定裁處罰鍰處分」等語，顯示本院
    98年度交聲字第3768號裁定意旨，係認原處分機關固不得於
    檢察官緩起訴處分實質確定前，就異議人前揭酒後駕車之違
    規行為，裁處罰緩，但如緩起訴處分實質確定後後，即非不
    得依道路交通管理處罰條例第35條第1 項第1 款規定，對於
    異議人裁處罰緩，是本院98年度交聲字第3768號裁定顯然將
    檢察官就異議人酒後駕車而涉犯公共危險案件所為緩起訴處
    分是否實質確定，作為判別原處分機關得否合法裁處異議人
    罰鍰之基礎事實，則原處分機關基於本院98年度交聲字第37
    68號裁定未及斟酌檢察官所為緩起訴處分業已實質確定之新
    事實，而於99年10月15日以北監自裁字第裁40-Z00000000號
    ，就異議人前揭酒後駕車之違規行為，裁處異議人應繳納罰
    鍰49,500元，自無違反一事不再理原則，附此敘明。
  (三)本件異議人前揭酒後駕車之同一行為，除違反道路交通管理
    處罰條例第35條第1 項第1 款之規定外，因臺灣板橋地方法
    院檢察署檢察官認異議人飲用酒類已達不能安全駕駛之程度
    ，而構成刑法第185 條之3 之服用酒類不能安全駕駛動力交
    通工具而駕駛罪嫌，而於98年8 月18日以98年度偵字第2084
    2 號為緩起訴處分，緩起訴期間為1 年，並命異議人向國庫
    支付20,000元，上開緩起訴處分經職權送再議後，已於98年
    9 月30日未經撤銷而確定，異議人則於98年11月3 日完成其
    向國庫支付20,000元之負擔，緩起訴期間並已於99年9 月29
    日屆滿等情，則有臺灣高等法院被告前案紀錄表、臺灣板橋
    地方法院檢察署98年度偵字第20842 號緩起訴處分書各1 份
    在卷可參，且經本院核閱臺灣板橋地方法院檢察署98年度偵
    字第20482 號卷無誤。是異議人前揭酒後駕車之一行為，同
    時觸犯刑事法律及違反行政法上義務規定，依行政罰法第26
    條第1 項前段規定，應依刑事法律處罰之。雖臺灣板橋地方
    法院檢察署檢察官採取緩起訴處分之替代性刑事處遇手段，
    未將該案逕行起訴或聲請簡易判決處刑，致其後適用之刑事
    訴訟程序有所區別，然就異議人負有向檢察官指定國庫繳納
    一定款項之義務觀察，其如未在上開指定期間內確實履行義
    務，依刑事訴訟法第253 條之3 第1 項第3 款之規定，異議
    人將遭受撤銷緩起訴處分之不利益；反之，倘其確實遵守並
    履行各項緩起訴條件，除非合於刑事訴訟法第260 條所定情
    形之一，否則異議人即無再就同一案件遭受刑事訴追之虞。
    從而，異議人已因上開緩起訴處分而剝奪其財產權，該支付
    一定金額予國庫之義務具有強制性、懲罰性，乃以支付金錢
    作為自由刑之替代，具有替代刑罰之效果，廣義而言，應屬
    前揭所稱之「實質刑事法律處罰」，而有行政罰法第26條第
    1 項「一事不二罰」規定之適用。是異議人因駕駛人酒精濃
    度超過規定標準之違規行為，依行政罰法第26條第1 項前段
    規定，即應依刑事法律處罰之，原則上不得就同一違規事實
    ，再依上開道路交通處罰條例第35條第1 項第1 款裁處行政
    罰鍰。惟依道路交通管理處罰條例第35條第8 項規定：「前
    項汽車駕駛人，經裁判確定處以罰金低於本條例第92條第3
    項所訂最低罰鍰基準規定者，應依本條例裁決繳納不足最低
    罰鍰之部分」，又依違反道路交通管理事件統一裁罰基準及
    處理細則第2 條所定「違反道路交通管理事件統一裁罰基準
    表」，汽車駕駛人駕駛汽車，飲酒後其吐氣所含酒精成份超
    過每公升0.55毫克以上，應處最低罰鍰49,500元。因道路交
    通管理處罰條例第35條第8 項之規定，乃行政罰法第26 條
    第1 項之特別規定，緩起訴處分既屬廣義之司法處分，則為
    避免經法院裁判確定者，仍得裁決繳納不足最低罰鍰部分，
    而經緩起訴處分確定者，反而不得裁決繳納差額之不公平情
    事，該條例第35條第8 項所謂「經裁判確定」自應包括緩起
    訴處分確定之情形。準此，原處分機關就異議人酒後駕車之
    違規行為，依違反道路交通管理事件統一裁罰基準表規定，
    原得裁處罰鍰49,500元，異議人依緩起訴處分僅支付國庫20
    ,000元，依上開道路交通管理處罰條例第35條第8 項規定，
    原處分機關仍得命異議人繳納不足最低罰鍰之部分即29,500
    元（計算式＝49,500元－20,000元）。是異議人就原處分機
    關依道路交通管理處罰條例第35條第1 項第1 款規定裁處罰
    鍰49,500元部分，其聲明異議固屬有據，惟原處分機關就異
    議人此一酒後駕車之違規行為，本應依道路交通管理處罰條
    例第35條第8 項之規定，命異議人繳納29,500元，故自應由
    本院撤銷原處分，並自為裁罰如主文第2 項所示。
六、綜上所述，原處分機關以異議人酒精濃度超過規定標準而駕
    車為由，對其裁處罰鍰，尚有違誤，異議人提出本件聲明異
    議，非無理由，原處分機關於此部分之裁罰處分自應予以撤
    銷。惟異議人上開酒後駕車而違反道路交通管理處罰條例第
    35條第1 項第1 款之行為，因緩起訴處分命支付國庫之金額
    20,000元低於違反道路交通管理事件統一裁罰基準表所訂最
    低罰鍰基準即49,500元，原處分機關應命異議人繳納不足最
    低罰鍰部分，業經道路交通管理處罰條例第35條第8 項、違
    反道路交通管理事件統一裁罰基準表分別規定明確，故本院
    撤銷原處分後，諭知異議人應補行繳納不足最低罰鍰之差額
    29,500元如主文第2 項所示，以期適法。
據上論斷，應依道路交通案件處理辦法第20條前段，道路交通管
理處罰條例第35條第8 項，裁定如主文。
中    華    民    國    99    年    11    月    23    日
                  交通法庭  法  官  高增泓
以上正本證明與原本無異。
如不服本裁定應於送達後5 日內向本院提出抗告狀。
                            書記官  林政良
中    華    民    國    99    年    11    月    23    日

司法院資訊處製作；財團法人民間司法改革基金會備份。
